【裁判字號】    89,簡上,171
【裁判日期】    900404
【裁判案由】    返還文件
【裁判全文】
臺灣士林地方法院民事判決  八十九年度簡上字第一七一號
    上  訴  人  丙○○
    訴訟代理人  甲○○律師
    被  上訴人  乙○○    住台北縣深坑鄉麻竹寮一號
右當事人間請求返還文件事件，上訴人對於中華民國八十九年八月二十四日本院士林
簡易庭八十九年度士簡字第九０五號第一審判決提起上訴，本院判決如左：
    主      文
原判決廢棄。
被上訴人在第一審之訴駁回。
第一、二審訴訟費用由被上訴人負擔。
    事      實
甲、上訴人方面：
  壹、聲明：如主文第一、第二項所示。
  貳、陳述：除與原審宣示判決筆錄所載相同者茲予引用外，補稱：
    一原判決僅以宣示判決筆錄所附文件（該文件正本下稱下稱系爭文件）影本上有
      上訴人所書「與正本相符無異」之字樣，並經上訴人簽名蓋章，而推論出上訴
      人當時應係收受系爭文件，方於影本上做此註記，而判決上訴人應將系爭文件
      返還上訴人。惟上訴人當時係受訴外人邱露之委託代辦相關繼承登記，並非受
      被上訴人之大伯黃世勳與父親黃世雍（皆已歿）之委託，況上訴人從未見過黃
      世勳與黃世雍二人，所需之登記規費新台幣（下同）一千元亦由邱露所轉交。
      嗣後不知何故，邱露告知上訴人因其委託人黃世勳、黃世雍之家族有意見，已
      終止委託關係，本件繼承登記不再續辦，並取回相關文件。是系爭文件當初已
      由邱露取回，被上訴人應與其他全體繼承人依法應向邱露請求返還才是。
    二系爭文件，據被上訴人所述，應係由其均已過世之大伯黃世勳及父親黃世雍所
      共同繼承取得，黃世勳與黃世雍於過世時既分別有其繼承人，故系爭文件應由
      全體繼承人共同繼承而公同共有。按對於公同共有財產之請求，其訴訟標的對
      於各公同共有人必須合一確定，其權利應由全體公同共有人一起行使，為固有
      必要共同訴訟。被上訴人以其個人名義起訴並請求返還系爭文件予其個人，其
      起訴應不合法定程式，其聲明亦無理由。
    二前述委任契約於民國六十一年間即已終止，至今相隔達約三十年之久。縱鈞院
      認上訴人不能證明系爭文件業已返還被上訴人，而有返還之義務，因被上訴人
      本件請求權之行使早已罹於十五年之法定時效期間（民法第一百二十五條規定
      參照），爰為時效之抗辯。
乙、被上訴人方面：
  壹、聲明：上訴駁回。
  貳、陳述：除與原審宣示判決筆錄所載相同者茲予引用外，補稱：
    一系爭文件係由渠之曾祖母黃高金所立，該文件上之所載之繼承人有二人，即黃
      木園與黃文章。黃文章乃渠之祖父，黃木園則是黃文章之大哥。又黃文章只有
      一個兒子即渠之父親黃世雍，在黃世雍去世時，渠之姊妹都拋棄繼承，由渠與
      渠之另外二個兄弟繼承。至於黃木園亦只有一個兒子即黃世勳，而黃世勳過世
      後，乃由其子黃種士繼承。
    二由上訴人六十一年八月三十日所出示之收據明顯可知，上訴人確有收受黃世勳
      、黃世雍委託上訴人辦理繼承登記之系爭文件。
    三被上訴人於八十九年六月九日至上訴人處，經上訴人出示其當時執業之檔案文
      件，內容所載「----完稅證明----，六十一年七月十九日由當事人取回」等語
      觀之，係指黃世雍及黃世勳取回者為完稅證明文件而非系爭文件。
    四伊與黃世雍及黃世勳的其他繼承人間從來沒有遺產分割的協議。
  、證據：
      除援用第一審所提證據外，補提規費收據影本、黃高金繼承系統表與戶籍謄本
      本件為證。
    理      由
    一按當事人之適格，為訴權存在要件之一，原告就為訴訟標的之法律關係，如無
      訴訟實施權，當事人即非適格，其訴權存在要件亦不能認為具備，法院自應認
      其訴為無理由，予以駁回。（最高法院二十七年上字第一九六四號判例要旨參
      照）次按公同共有人就公同共有權利為訴訟者，乃屬固有之必要共同訴訟，應
      由公同共有人全體共同起訴或共同被訴，否則於當事人之適格即有欠缺。（最
      高法院三十九年度台上字第三九四號裁判要旨參照）
    二本件被上訴人起訴主張：上訴人於六十一年八月三十日執業為代書。被上訴人
      之父及大伯父（均已死亡）共同為繼承財產登記之事，委託上訴人辦理繼承登
      記，並將系爭文件交付上訴人，因上訴人從未返還系爭文件，爰依法請求被告
      返還系爭文件等語。
    三上訴人則以：系爭文件既係由被上訴人均已過世之大伯黃世勳及父親黃世雍所
      共同繼承取得，而黃世勳與黃世雍於過世時亦分別其有繼承人，故系爭文件應
      屬該二人全體繼承人所共同繼承而公同共有，被上訴人以其個人名義起訴並請
      求返還系爭文件予其個人，當事人並不適格。又黃世勳與黃世雍當初係委託訴
      外人邱露代辦繼承登記，再由邱露交由伊辦理，伊並非黃世勳與黃世雍二人之
      受託人；況黃世勳、黃世雍已因故與邱露終止委任關係，系爭文件正本亦已由
      邱露取回，被上訴人依法應向邱露請求；縱認上訴人應返還系爭文件，惟前述
      委任契約早於六十一年間即已終止，事隔約三十年，被上訴人之請求權亦早已
      罹於時效而消滅等語，資為抗辯。
    四經查：系爭文件係由被上訴人之曾祖母黃高金所立，該文件所載繼承人有二人
      ，係指黃木園及黃文章等二人；又黃文章係被上訴人之祖父，黃木園則為黃文
      章的大哥；與黃文章只有一個兒子即被上訴人的父親黃世雍，黃世雍去世時，
      因被上訴人的姊妹均拋棄繼承，其遺產由被上訴人與另外二個兄弟黃慶隆及黃
      三福繼承；而黃世勳辭世時，則有繼承人黃種士與黃火生二人（被上訴人於八
      十九年十一月五日本院行準備程序時稱：黃世勳過世時僅有一繼承人黃種士，
      應屬口誤，併此敘明。）等情，業據被上訴人陳述明確，並有所提繼承系統表
      與戶籍謄本等件為證，則系爭文件自應由前述繼承人所繼承。按繼承人有數人
      時，在分割遺產前，各繼承人對於遺產全部為公同共有。民法第一千一百五十
      一條既定有明文，被上訴人既另陳：繼承人間從來沒有分割的協議等語（詳八
      十九年十一月二十九日準備程序筆錄），復未進一步證明曾互推一人為管理人
      ，依前述說明觀之，其提起本件訴訟自屬當事人不適格。當事人適格與否既為
      法院應依職權調查之事項，原審對此事項漏未查明，即為被上訴人勝訴之判決
      ，自有誤會。上訴意旨求為廢棄改判，為有理由，應予准許。
    五按請求權，因十五年間不行使而消滅。民法第一百二十五條前段定有明文。上
      訴人所指委任契約於六十一年間即已終止之情，既為被上訴人所不爭執，而堪
      信為真正；則被上訴人所陳委任契約係存在於黃世勳、黃世雍與上訴人之間乙
      節縱令屬實，請求權人請求上訴人返還系爭文件之權利，亦因上訴人行使時效
      抗辯而歸於消滅，附此敘明。
    六據上論結，本件上訴為有理由，依民事訴訟法第三百八十五條、第四百三十六
      條之一第三項、第四百五十條、第七十八條，判決如主文。
中      華      民      國     九十     年      四      月      四      日
                              臺灣士林地方法院民事第二庭
~B審判長法    官  俞慧君
~B法          官  王俊雄
~B法          官  黃心賢
右為正本係照原本作成。
本判決不得上訴。
中      華      民      國     九十     年      四      月      四      日
~B法院書記官  馮衍燕


司法院資訊處製作；財團法人民間司法改革基金會備份。
